【裁判字號】    97,訴,803
【裁判日期】    970819
【裁判案由】    違反毒品危害防制條例
【裁判全文】
臺灣臺南地方法院刑事判決               97年度訴字第803號
公  訴  人  臺灣臺南地方法院檢察署檢察官
被      告  戊○○
選任辯護人  邱銘峰律師
上列被告因違反毒品危害防制條例案件，經檢察官提起公訴（97
年度營偵字第516、550號），本院判決如下：
    主  文
戊○○無罪。
    理  由
一、公訴意旨略以：被告戊○○基於販賣第一級毒品海洛因之犯
    意，先後於民國（下同）96年12月間1次、97年1、2月3次、
    97 年3月8日1次、97年3月13日11時30分許1次，在臺南縣新
    營市○○街205巷口（賣3次）或臺南縣新營市○○路將相雲
    臺大樓（賣3次）等處所，販賣第一級毒品海洛因與丁○○
    （偵查中），丁○○並將97年3月8日1次、97年3月13日11時
    30 分許1次所購得之海洛因先後轉售與甲○○（偵查中），
    嗣於97年3月13日19時30分許，因丁○○被警查獲，為供出
    毒品來源以減輕其刑，在警監視下以行動電話向戊○○佯稱
    欲購買第1級毒品海洛因新台幣（下同）二千元，而約在臺
    南縣新營市○○街205巷口交易，戊○○旋於97年3月13日19
    時50分許，持第1級毒品海洛因3包（毛重1.4公克）（註：
    起訴書誤繕為4.7公克，業經蒞庭檢察官更正為毛重1.4公克
    ）欲前來販賣，為警當場查獲，扣得海洛因3包。因認被告
    戊○○涉有毒品危害防制條例第四條第一項之販賣第一級毒
    品罪嫌等語。
二、本案有關以下所引用之供述或非供述證據，公訴人、被告及
    選任辯護人於言詞辯論時，均不爭執其證據能力，本院審酌
    前開證據之作成或取得之狀況，並無非法或不當取證情事，
    亦無顯不可信或證據力明顯過低之情形，復經本院於審判期
    日就各該證據依法進行調查、辯論，依刑事訴訟法第一百五
    十九條之五規定，均具有證據能力，合先說明。
三、按犯罪事實應依證據認定之，無證據不得認定犯罪事實。不
    能證明被告犯罪者，應諭知無罪之判決，刑事訴訟法第一百
    五十四條第二項、第三百零一條第一項分別定有明文。事實
    之認定應憑證據，如未能發現相當證據，或證據不足以證明
    ，自不能以推測或擬制之方法，以為裁判基礎，最高法院40
    年台上字第86號著判例可資參照。且依刑事訴訟法第一百六
    十一條第一項規定，檢察官就被告犯罪事實，應負舉證責任
    ，並指出證明之方法。因此檢察官對於起訴之犯罪事實，應
    負提出證據及說服之實質舉證責任。倘其所提出之直證據或
    間接證據，或其所指出之證明方法，並未達到通常一般人均
    不致有所懷疑，而得確信其為真實之程度，而有合理之懷疑
    存在而無從使事實審法院得有罪之確信時，基於無罪推定之
    原則，即應為被告無罪判決之諭知（最高法院76年台上字第
    4986號、92年台上字第128號判例意旨參照）。另按販賣毒
    品、轉讓毒品或施用毒品之罪，供出毒品來源，因而破獲者
    ，得減輕其刑，毒品危害防制條例第十七條定有明文。又施
    用毒品者，其所稱向某人購買之供述，須補強證據以擔保其
    供述之真實性。良以施用毒品者其供述之憑信性本不及於一
    般人，況施用毒品者其供出來源，因而破獲者，法律復規定
    得減輕其刑，其有為偵查機關誘導、或為邀輕典而為不實之
    陳述之可能，其供述之真實性自有合理之懷疑。是本院一貫
    之見解，認施用毒品者關於其向某人購買毒品之供述，必須
    補強證據佐證，以擔保其供述之真實性，俾貫澈刑事訴訟無
    罪推定及嚴格證明之基本原則。又關於毒品施用者其所稱向
    某人購買毒品之供述，必須補強證據佐證，係指毒品購買者
    之供述縱使並無瑕疵，仍須補強證據佐證而言，以擔保其供
    述之真實性。該所謂補強證據，必須與施用毒品者關於相關
    毒品交易之供述，具有相當程度之關聯性，且足使一般人對
    於施用毒品者之供述無合理之懷疑存在，而得確信其為真實
    ，始足當之（最高法院96年度台上字第1029 號裁判要旨）
    。
四、檢察官認被告於96年12月中旬、97年1、2月間與97年3月8日
    ，分別在台南縣新營市○○街205巷口、新營市○○路將相
    雲台大樓等地，販賣第一級毒品海洛因予丁○○，無非以證
    人丁○○於警詢及偵查經具結之證述及被告與丁○○之通聯
    紀錄為據。訊之被告堅決否認於前開時、地販賣海洛因予丁○○，辯稱：伊是與丁○○一起去購買毒品，地點都是在新
    營市省立醫院外面向綽號「三哥」之男子買的等語。經查：
    (一)證人丁○○於97年3月13日上午11時30分，在台南縣新營
      市○○路53巷口將第一級毒品海洛因一包交付證人甲○○
      ，嗣於同日上午11時45分，甲○○騎乘機車搭載證人陳進
      福行至台南縣新營市○○路○段516號前，為警查獲甲○○持有海洛因一包，證人丁○○因而涉犯販賣第一級毒品
      罪，為警移送檢察官偵查（嗣經台灣台南地方法院檢察署
      檢察官以丁○○轉讓第一級毒品提起公訴，現繫屬本院97
      年度訴字第1163號審理中），業經調取該案偵審案卷核閱
      無訛，則關於丁○○所述其交付甲○○之海洛因係向被告
      購買乙節，屬有利於己之供述，參照前揭最高法院裁判要
      旨，為擔保其供述之真實性，自須調查其他補強證據以資
      審認，必至因其他補強證據之證明力已可確信證人丁○○
      之供述為真實而無合理懷疑時，始得據為對被告不利之認
      定。
    (二)依證人丁○○於97年3月13日警詢時證述：「我總共載朋
      友向戊○○購買毒品海洛因有六次」、「我上星期和今天
      中午11時30分共計六次」、「在太子路將相雲台大樓有三
      次，新營市○○街205巷口也有三次」（警卷第12-13頁）
      ，嗣於97年4月8日檢察官偵查時則改稱：「（何時開始向
      他《指被告戊○○》買的？）第一次是去年年底12月中旬
      時」、「我從96年12月以來總共向他買六次」、「一、二
      月份有三次」、「（九十六年十二月的第一次是在何處？
      ）那個是朋友去拿的，我不清楚，前面都是我請朋友拿的
      ，後面才是由我拿的」（97營偵516卷第24、25頁），於
      本院審理中則稱：「（何時認識戊○○？）97年年初」、
      「（你向他買六次是何時？）從97年2月底開始到97年3月
      13日上午」（本院卷第76、78頁），則證人丁○○究竟是
      在何時、何地分別向被告購買海洛因，不惟陳述模糊不清
      ，前後明顯岐異，且是否是與被告直接交易，所述是否為
      證人親身經歷之事實等情，均非無疑義，另證人丁○○就
      其與被告係以何方法聯絡交易、約定價金、數量為何等，
      亦未具體說明，而遍查全卷，均無證人丁○○在97年3 月
      8日向被告購買海洛因之陳述，是證人丁○○之證言是否
      真實可採，實非無疑。檢察官嗣於偵查中函和信電訊股份
      有限公司調取被告所使用之0000000000號行動電話自96
      年12月1日起至97年3月14日止之雙向通聯，然依卷附和信
      電訊公司檢送之通聯資料，該被告所使用之行動電話啟用
      日為96年5月2日，卷內僅有97年2月29日起至97年3月13
      日止之通聯，其中與證人丁○○所使用之0000000000號行
      動電話之通聯集中在97年3月4日起至97年3月13日共計32
      通，而遍查上開通聯紀錄，被告與證人丁○○所使用上開
      二支行動電話於97年3月8日全日並無聯絡，況該通聯紀錄
      充其量僅能證明被告與證人丁○○在97年3月間有電話聯
      絡，不足以認定渠等電話聯絡與買賣海洛因有何關聯。從
      而，檢察官起訴被告於96年12月間一次、97年1、2月間三
      次、97年3月8日一次，分別在台南縣新營市○○路將相雲
      臺大樓（賣三次）與新營市○○街205巷口（賣三次）等
      地，販賣海洛因予證人丁○○乙節，除證人丁○○前後岐
      異之證述外，別無其他證據可資佐證，而就被告販賣海洛
      因之交易方式、價金、數量等構成要件事實亦未據證人丁○○為具體明確之說明，因認檢察官此部分舉證尚有不足
      ，本院難據為不利於被告之認定。
五、檢察官認被告於97年3月13日11時30分，在台南縣新營市○○街205巷口販賣海洛因予丁○○一次，亦以被告丁○○警
    詢、偵查中經具結之證述及前述被告與丁○○當日之行動電
    話通聯為據。訊之被告亦堅決否認此部分犯行，經查：
    (一)證人丁○○於偵查證稱：「那天《指97年3月13日查獲當
      日》中午是別人拿的，我那天是去還他《指被告戊○○》
      錢，是陳進福、甲○○要買的毒品，才查到我，我是跟他
      們一起過去的，是陳進福要買毒品的，我有還戊○○一千
      元」、「（你有無看到戊○○把毒品賣給陳進福及甲○○
      ？）有，因為我有在場」等語（見97營偵字第516號卷第
      24、25頁），顯係證述被告販賣海洛因之對象是甲○○，
      而非證人丁○○，然於本院審理時，證人丁○○先稱：伊
      與甲○○、陳進福共同出資2,000元交付被告，被告交付
      一包海洛因予伊，伊再把毒品拿給甲○○等語（本院卷第
      77頁），嗣經本院提示其於偵查中之證言時，證人丁○○
      又改稱：在檢察官訊問中所講的是實在，97年3月13日中
      午是甲○○、陳進福合資買一千元毒品等語（本院卷第80
      頁），則關於被告販賣海洛因之對象究竟何人，證人丁○○所述，前後已非一致。
    (二)其次，參照證人丁○○於警訊時雖供述：「當時我拿
      1,000 元台幣給戊○○，他就將毒品海洛因一包給我，我
      再交給甲○○」等語（警卷第12-13頁），核與證人甲○○偵查中之結證：「我錢交給丁○○，毒品是丁○○交給
      我的」等語（97營偵516號卷第19頁字），及證人陳進福
      於偵查中結證：「是甲○○拿1,000元台幣給丁○○，後
      來丁○○就將毒品交給甲○○」等語（警卷第28頁），固
      無不符，參以甲○○於偵查中證稱：「不認識戊○○」（
      97營偵516卷第19頁），顯然證人甲○○、陳進福並非與
      被告直接交易，因認證人甲○○、陳進福對於證人丁○○
      所交付甲○○之海洛因之來源，並不明瞭。而關於證人丁○○交付甲○○之海洛因來源為何，證人丁○○在本院審
      理時又改稱：「當天在新營醫院碰到甲○○、陳進福，他
      們說要買毒品，問我說要不要合資，有沒有得拿，我說有
      ，所以就我出一千，甲○○也出一千，陳進福沒有出錢，
      ．．．．聯絡好之後，我與甲○○、陳進福就一起去太子
      路53 巷那邊交易．．．．我拿二千元給戊○○，戊○○
      拿一包海洛因給我，我就把毒品給甲○○，並與甲○○、
      陳進福約在堤防施用毒品，之後我就去買針筒，我出來去
      堤防等不到他們二人，我就回家了。」（本院卷第77 頁
      ），顯係陳述自被告取得的一包海洛因是與甲○○合資二
      千元向被告購買，並與甲○○、陳進福約定要共同施用，
      然參以其同日又稱：「（97年3月13日中午在台南縣新營
      市○○路53巷口戊○○是否有交海洛因給你？）有，有交
      一包海洛因《一千元的料》給我，我有將甲○○交給我的
      一千元交給戊○○」（本院卷第81頁），則證人丁○○就
      其向被告所取得的一包海洛因，究竟是與甲○○合資二千
      元購買的，抑或是以甲○○交付的一千元向被告購買，亦
      有前後矛盾之情形。
    (三)再由證人丁○○於本院審理時，關於向被告購買海洛因之
      聯絡方式，原證稱：「我就請『蘇國忠』（已死亡）幫我
      打電話聯絡戊○○，因為我當時沒有帶手機」（本院卷第
      77頁），嗣再證稱：「我是先請蘇國忠與戊○○聯絡買毒
      品，我要過去的時候及到約定地點時，有分別再用電話與
      戊○○聯絡，說我們到了並叫他過來」，而經詢問為何剛
      才說當時沒有帶手機時，則改稱：「我是說我當時沒有辦
      法辦手機，我拿的手機是家人的」等語（本院卷第80頁）
      ，按證人丁○○所使用之0000000000號行動電話與被告所
      使用之0000000000號行動電話自97年3月4日起至97年3 月
      13日中午以前，互為發話受話有29通之多，已見前述，此
      部分被告與證人丁○○均未爭執，觀該通聯紀錄，被告所
      持用上開行動電話於97年3月13日11時23分42秒、11時30
      分50秒與11時34分26秒有三通來自於證人丁○○所使用上
      開行動電話之受話紀錄，可見丁○○在當時顯然持有行動
      電話，何以會因沒有帶手機需要透過第三人蘇國忠與被告
      聯絡交易？嗣後卻又以所持行動電話直接聯絡被告？所述
      不僅前後不一致，且有違反常情之疑義，實難據以採酌。
    (四)綜上，證人丁○○於97年3月13日為警查獲涉嫌販賣海洛
      因予證人甲○○，為求減輕刑責供出向被告購買海洛因之
      陳述，其證明力已屬薄弱，而所述於97年3月13日11時30
      分，在台南縣新營市○○街205巷口向被告購買海洛因一
      包之情事，於交易對象、價金、聯絡方式等構成要件重要
      事實，既有前述之瑕疵，其憑信性已令人存疑。又被告所
      使用之行動電話雖於97年3月13日11時23分起至11時34 分
      有三通來自證人丁○○行動電話之受話通聯，然並無事證
      足資證明係為買賣海洛因所為之聯絡，況現今電信發達，
      通訊交往頻繁，電話聯絡原因不一，逕以雙方曾有電話通
      聯，遽認雙方有買賣海洛因之事實，亦嫌速斷。從而，檢
      察官起訴被告此部分販賣海洛因之犯行，在欠缺可供佐證
      之補強證據下，單憑證人丁○○有瑕疵之證言，要難據以
      論罪科刑。
六、檢察官認為被告於97年3月13日19時50分許，在台南縣新營
    市○○街205巷口，持第一級毒品海洛因三包（毛重共1.4公
    克）前來販賣，無非以證人丁○○被警方查獲涉嫌販賣毒品
    ，為供出毒品來源以減輕其刑，在警方授意下以行動電話向
    被告佯稱欲購買海洛因二千元，嗣經警於約定之前揭時、地
    ，當場查獲被告持有海洛因三包、被告所使用0000000000號
    行動電話一支扣案，有扣押筆錄、扣押物品目錄表、毒品初
    步鑑驗報告單、法務部調查局濫用藥物實驗室鑑定書、上開
    時、地查獲之海洛因毒品、被告所持用之手機、被告與證人
    丁○○聯絡後留存於手機內資料之照片及和信電訊股份有限
    公司被告持用之0000000000號雙向通聯紀錄等為主要論據。
    訊之被告戊○○亦堅決否認於上揭時、地販賣海洛因予丁○○之犯行。經查：
    (一)按誘捕方式之辦案可區分為兩種，一為創造犯意型誘捕，
      一為提供機會型誘捕。前者，又稱為陷害教唆，係指行為
      人原無犯罪意思，因受他人（如便衣警察）之引誘，始生
      犯意，進而著手實行犯罪構成要件行為而言，此種情形所
      取得之證據，因違反正當法定程序，且逾越偵查犯罪之必
      要程度，其因此所取得之證據資料，應無證據能力。後者
      ，又稱為機會教唆，係指行為人原本即有犯罪之意思，其
      從事犯罪構成要件行為之犯意，並非他人所創造，司法警
      察僅係利用機會加以誘捕，此種情形之犯罪行為人本具有
      販賣毒品之犯意，初非警察人員所造意，司法警察僅係運
      用設計引誘之技巧，使其暴露犯罪事證而加以逮捕偵辦，
      並未違反憲法對於基本人權之保障，且於公共利益之維護
      有其必要性，故依此所得之證據，則有證據能力，自得採
      為法院論罪科刑之依據（最高法院95年度台上字第4538
      號裁判要旨參照）。
    (二)訊之被告對於所持有扣案三包海洛因至查獲現場，係為交
      付證人丁○○乙節，並未爭執，惟堅決否認係為販賣予證
      人丁○○。經查：
      1.證人丁○○於警詢中證述：因供出毒品來源可減輕刑期
        ，乃向警方表示可以電話釣出藥頭，並配合警方查緝撥
        打被告行動電話，向被告購買海洛因2,000元，約在上
        開時、地交付等語（警卷第13頁），核與證人即台南縣
        警察局新營分行民治派出所所長乙○○到庭證述：「是
        丁○○到案後說是跟戊○○買的．．．．我就要求丁○○打電話給戊○○問他是否還有毒品要賣」等語（本院
        卷第72頁），固無不合，並有前述被告所使用000000
        0000號行動電話於97年3月13日晚間19時33分42秒、19
        時48分01秒自證人丁○○所使用之0000000000號行動電
        話之受話通聯紀錄在卷可稽。然而證人丁○○既經警方
        查獲涉嫌販賣毒品，所述於查獲前多次向被告購買毒品
        乙節，已有前後不符、反覆不一之明顯瑕疵，其憑信性
        已令人存疑，業如前述。參以證人乙○○復證述：「我
        將丁○○帶至派出所後面打電話，丁○○打電話問戊○○『是否還有東西』，戊○○說什麼我沒有聽到，丁○○並說『要三』、『手機下一次再算』，另外還有說其
        他的事，但我沒有聽得很清楚，丁○○掛電話之後就跟
        我說約在台南縣新營市○○街外面的教堂，現在過去就
        有了，我們帶丁○○至台南縣新營市○○街205巷口教
        堂外面埋伏．．．．」等語（本院卷第72頁），則證人
        丁○○固係配合警方查緝，以行動電話聯絡被告到新營
        市○○街205巷，惟依證人乙○○前開證言，其僅聽聞
        證人丁○○在電話中說『是否還有東西』、『要三』、
        『手機下一次再算』等三句話，實無從憑以認定雙方約
        定交易毒品之價金、數量等構成要件事實，自難確認二
        人間有買賣毒品合意。
      2.本件警方在被告甫到場，證人丁○○尚未交付價金，被
        告亦未交付毒品之情況下，即逮捕被告，並在逮捕被告
        時自其褲袋內查獲扣案海洛因三包，業據證人乙○○證
        述屬實（本院卷第72-73頁），然如前所述，證人丁○○在電話中是否確與被告約定交易毒品，既有疑義，在
        一方未交付價金，一方未交付毒品之情況下，被告持有
        毒品到場，是否即認係為販賣丁○○，實非無疑義。況
        被告本即有施用毒品惡習，其曾因施用第一、二級毒品
        ，分別為本院93年度訴字第418號、94年度易字第587號
        、97年度訴字第49號分別判處有期徒刑一年、七月與一
        年四月確定，有台灣高等法院被告前案紀錄表附卷，並
        經調取各該確定判決核閱無訛，其既施毒成癮，所持有
        扣案海洛因三包合計僅淨重0.38公克（空包裝總重1.02
        公克），亦屬供施用之少量，則僅憑被告持有扣案海洛
        因前來赴約，即遽認是要將該海洛因販賣丁○○，尚嫌
        速斷。又縱認被告持上開海洛因到查獲現場，是為了要
        交付證人丁○○，然而交付毒品原因不一，在無其他補
        強證據之情況下，尚難遽認是為販賣而持有。
      3.又縱認被告確因證人丁○○配合警方查緝，經警授意在
        電話中佯稱要購買海洛因，始帶扣案三包海洛因前來交
        易，然既無積極事證足資證明被告在本件查獲前曾有販
        賣毒品之事實或曾有販賣毒品之犯意，業如上述，查閱
        卷附台灣高等法院被告前案紀錄表，被告在本件之前亦
        不曾因販賣毒品為警查獲或為法院判處刑罰，則被告因
        證人丁○○配合警方查緝誘捕而萌生販賣毒品之意前來
        交易，警方此項誘捕行為，豈非屬創造犯意型之誘捕偵
        查，揆諸前揭最高法院裁判要旨，此種誘捕手段所取得
        之證據即難謂正當，應無證據能力，尚不得據為認定被
        告犯罪之依據至明。
七、綜上所述，起訴意旨認被告涉犯販賣第一級毒品犯行，僅有
    單一證人丁○○之指證，而丁○○係因為警查獲涉嫌販賣毒
    品，為減輕其刑始供述毒品來源為被告，並配合警方誘捕被
    告，其指證既存有反覆不一、前後矛盾之瑕疵，憑信性已薄
    弱，復欠缺補強證據以資佐證，本院尚無從據為被告有罪之
    確信，被告之犯罪既屬不能證明，自應為無罪之諭知。
據上論斷，應依刑事訴訟法第三百零一條第一項，判決如主文。
本案經檢察官丙○○到庭執行職務
中    華    民    國    97    年    8     月    19    日
                  刑事第五庭    審判長法  官  沈揚仁
                                      法  官  林欣玲
                                      法  官  林逸梅
以上正本證明與原本無異。
如不服本判決應於收受本判決後10日內向本院提出上訴書狀，並
應敘述具體理由。如未敘述上訴理由者，應於上訴期間屆滿後20
日內向本院補提理由書狀（均須按他造當事人之人數附繕本）「
切勿逕送上級法院」。
                                      書記官  郭純瑜
中    華    民    國    97    年    8     月    19    日


司法院資訊處製作；財團法人民間司法改革基金會備份。
